臺灣嘉義地方法院民事判決　九十二年度訴字第三六三號
　　原　　　告　　甲○○
　　訴訟代理人　　張雯峰律師
　　被　　　告　　乙○○
　　訴訟代理人　　黃曜春律師
　　複　代理人　　葉榮棠律師
右當事人間履行契約事件，本院於民國九十三年三月九日言詞辯論終結，而判決如左：
    主    文
原告之訴及假執行之聲請均駁回。
訴訟費用由原告負擔。
    事      實
甲、原告方面：
一、聲明：求為判決：（一）被告應向慶豐商業銀行股份有限公司嘉義分公司清償，
    債務人為原告，債務金額為新台幣（下同）一百二十五萬八千一百零七元，其中
    一百一十七萬三千三百零五元自九十一年十二月十三日起至清償日止，按年息百
    分之九點一一計算之利息，並自九十二年一月十四日起至清償日止，在六個月以
    內，按上開利率百分之十，超過六個月者，按上開利率百分之二十計算之違約金
    ，及因八十七年度促字第一０七三九號支付命令所生之督促程序費用，及九十二
    年度執字第一九０五號所生之執行費用。（二）被告應給付原告四萬三千五百四
    十九元，及自訴狀送達之翌日起至清償日止，按年息百分之五計算之法定利息。
    （三）訴訟費用由被告負擔。（四）原告願供擔保請准予宣告假執行。
二、陳述：
（一）原告、被告及訴外人蘇銘川、郭金龍等人於八十年間，集資成立盈信汽車股份
      有限公司（下稱盈信公司），該公司雖然以蘇銘川為董事長，然實際公司業務
      之運作均由被告為之。被告自稱為經營公司業務需要，遂以原告名義，於八十
      二年十月間買下坐落嘉義市○○段第一四三五地號土地，持分一萬分之一五及
      其上同段第一三四二號建物，並以該房地向國泰信託投資股份有限公司（下稱
      國泰公司，後改為慶豐商業銀行股份有限公司【下稱慶豐銀行】）貸款，然對
      於該公司因經營所需之買房地價金及貸款均由被告為之。嗣因其他股東於八十
      五年間經被告通知公司經營已虧損連連，為此遂召開股東會議，會議中決議公
      司事務及資產負債全由被告概括承受，被告除應將其他股東之股份以出讓之方
      式更改為第三人以外，並應將上開房地賣掉並將房地貸款還清，就該決議有作
      成紀錄，當場有蘇銘川、郭金龍、陳信村、黃瑞熙、翁說福等股東在場，且被
      告為買得公司之股權並交付每位股東各六張支票作為價款。嗣後被告即於八十
      六年四月九日將該房地出賣與蕭景琪，然其後不知何故，又於八十六年四月二
      十五日登記為原告所有，且於八十六年四月二十五日向國泰公司抵押貸款，及
      於八十六年十月二十四日向台新國際商業銀行股份有限公司（下稱台新銀行）
      貸款，就上開貸款之事，不惟原告及其他股東毫不知情，且依股東間之協議被
      告本應清償舊房地抵押借款，及不得有再新借款之義務，然被告竟將上開土地
      及建物於八十七年九月十九日移轉登記與訴外人王謝娩，僅將台新銀行借款還
      清塗銷抵押權，卻未將國泰公司之抵押借款還清並塗銷抵押權，嗣因房地貸款
      欠繳，致房地於九十一年十二月二十六日被訴外人陳黃浩拍賣取得，然仍不足
      清償慶豐銀行之借款，為此慶豐銀行依鈞院八十七年度促字第一０七三九號支
      付命令向鈞院聲請強制執行（九十二年度執字第一九０五號）。
（二）被告基於股東間所為被告應概括承受之契約，依約應有清償前開登記為原告名
      義房地借款之義務，然竟未履行契約，且其間數次之過戶及借款均未經原告之
      同意，原告因被告未履行契約，致應向慶豐銀行嘉義分公司清償，債務人為原
      告，債務金額為一百二十五萬八千一百零七元，其中一百一十七萬三千三百零
      五元自九十一年十二月十三日起至清償日止，按年息百分之九點一一計算之利
      息，並自九十二年一月十四日起至清償日止，在六個月以內，按上開利率百分
      之十，超過六個月者，按上開利率百分之二十計算之違約金，及賠償因鈞院八
      十七年度促字第一０七三九號支付命令所生之督促程序費用，及鈞院九十二年
      度執字第一九０五號所生之執行費用。就前開債務自應由被告負清償之責。
（三）原告因鈞院九十二年度執字第一九０五號強制執行案件已被執行四萬三千五百
      四十九元，應認係被告債務不履行所生之損害，或得主張基於無因管理請求被
      告返還之。
三、證據：提出盈信公司基本資料查詢一份、土地建物登記申請書、嘉義市稅捐稽徵
    處土地增值稅免稅證明書、公證書、嘉義市稅捐稽徵處八十六年度契稅繳款書、
    買賣所有權移轉契約書、嘉義市地政事務所民眾閱覽異動索引、本院九十二年二
    月二十五日嘉院興民執德字第一九○五號執行命令、九十二年度執字第一九０五
    號執行命令影本、蘇銘川台南區中小企業銀行之代收款項紀錄簿影本等為證。
乙、被告方面：
一、聲明：求為判決：
（一）原告之訴及假執行聲請均駁回。（二）訟費用由原告負擔。（三）如受不利判
      決，願供擔保，准免予假執行。
二、陳述：
（一）盈信公司於八十五年間股東會並無決議公司業務及資產負債由被告概括承受之
      事：
    盈信公司於八十年間成立之初，因公司處所向他人租賃，為求永續經營，於八
      十二年六月間，經由全體股東同意，以原告名義購買坐落嘉義市○○段一四三
      五地號土地持分一萬分之一五及其上同段第一三四二號建物，並同時以該房地
      向國泰公司設定最高限額抵押權二六四萬元（實際貸得二三０萬元），嗣因公
      司經營不善，為求結束營業，經由全體股東同意將前開房地出售，因當時房地
      產價格連年下跌，尤以大樓公寓為甚，出售不易，後經由蕭景琪之兄蕭萬飛出
      面購買，以積欠國泰公司貸款之金額售與之，貸款約定由蕭景琪按月負責繳交
      ，被告並將原告交付之印鑑證明、所有權狀等物交付，並由伊委託代書辦理移
      轉登記事宜。
    於八十五年間股東會，並未決議公司事務及資產由被告概括承受之事宜，若有
      該決議，必然於股東會議事錄中記載。被告否認有上開決議，請原告舉證證明
      之。
（二）前開房地出售予蕭景琪之後續移轉、設定抵押貸款事宜，被告完全不知情：
    按上開房地以積欠銀行貸款之額度出售予蕭景琪後，貸款即由蕭景琪按月繳納
      ，何以八十六年四月二十五日又登記為原告所有，同年月日及同年十月二十四
      日分別向國泰公司及台新銀行貸款，及移轉登記與訴外人王謝娩，被告於出售
      蕭景琪後，即未再予過問，毫不知情。
    查辦理土地移轉登記及向銀行設定抵押貸款，均須所有權人之印鑑證明及至銀
      行辦理申貸簽名（及用印）之手續，此為眾所周知之事實，原告既為所有權人
      ，若不陸續交付印鑑證明及多次至銀行用印，必然無法辦理移轉登記，原告竟
      諉為毫不知情，顯然違背常理。
（三）盈信公司董事長蘇銘川、陳信村律師及原告甲○○三人均係文化大學法律系同
      學，彼此相交數十年，彼二人於供證上會附和原告。惟若探究原告於起訴狀中
      所指，當時盈信公司營運已處於虧損連連的地步。既然如此，各股東間自須就
      虧損按持股比例負責，始符公允。被告亦不可能按每人之原有股份照原價出資
      購買，此乃顯而易見之事。而證人蘇銘川證稱：「將股金（全部）退還給股東
      」，若所言屬實，則柯秋菊有五百股，理應退五十萬元，惟柯秋菊配偶陳信村
      律師證稱共退二十五萬元，而非五十萬元。退還之股金換算比例顯有相違，與
      蘇銘川供證不符，故彼之證詞互相矛盾，自難認為原告有利之據。又證人李靜
      敏於作證時，對究竟有無參加股東會稱：「已忘記」，亦未供證被告有概括承
      受公司債務之事，另對於是否要將房子賣掉還貸款亦稱：「不清楚」，足見證
      人李靜敏對於房屋負責由被告概括承受乙節，並無法為有利於原告之證述。因
      此原告謂「公司債務由被告概括承受」、「房屋貸款亦由被告承受」云云，顯
      然無據，應予駁回。
三、證據：提出盈信公司股東名簿一份為證。
丙、本院依聲請向慶豐銀行嘉義分公司調取原告貸款相關資料、原告撥款流程相關資
    料，向經濟部中部辦公室調取盈信公司設立及歷次變更登記事項卡暨是次變更登
    記檢附之股東名簿資料影本及依職權調閱本院九十二年度執字第一九○五號債務
    執行全卷。本院亦依聲請訊問證人蘇銘川、陳信村、李靜敏為證。
    理      由
一、原告起訴主張：原告與被告及訴外人蘇銘川、郭金龍等人，於八十年間集資成立
    盈信公司，以蘇銘川為董事長，然公司業務之運作均由被告為之。被告於八十二
    年十月間，自稱因經營公司業務需要，以原告名義買下坐落嘉義市○○段第一四
    三五地號土地，持分一萬分之一五及其上同段第一三四二號建物，並以該房地向
    國泰公司貸款，然對於盈信公司因經營所需之買房地價金及貸款均由被告為之。
    於八十五年間股東會議，決議公司事務及資產負債全由被告概括承受，被告除應
    將其他股東之股份以出讓之方式更改為第三人以外，並應將上開房地賣掉並還清
    貸款。惟被告卻未將國泰公司（後改制為慶豐銀行）之抵押借款還清並塗銷抵押
    權，嗣因房地貸款欠繳，房地遭拍賣後仍不足清償慶豐銀行之借款，慶豐銀行遂
    聲請本院對原告強制執行。為此原告依股東間所為被告應概括承受之契約，請求
    被告應償還就前開積欠慶豐銀行嘉義分公司之債務，及依債務不履行或無因管理
    之法律關係，請求原告應賠償或返還原告遭強制執行之執行費用等語。被告則以
    ：於八十五年間未召開股東會，決議公司事務及資產由被告概括承受之事宜。而
    坐落嘉義市○○段一四三五地號土地持分一萬分之一五及其上同段第一三四二號
    建物，則是經由全體股東同意將前開房地以積欠國泰公司貸款之金額出售予蕭景
    琪之兄蕭萬飛，貸款約定由蕭景琪按月負責繳交。至於後來該房地之續移轉、設
    定抵押貸款等情，被告完全不知情等語置辯。
二、本件所應探究者，為被告有無於八十五年間同意承受盈信公司事務及資產負債？
    ，茲分述如下：
（一）二造就與訴外人蘇銘川、郭金龍等人於八十年間成立盈信公司，以蘇銘川為董
      事長，於八十二年十月間，因經營公司業務需要，以原告名義買下坐落嘉義市
      ○○段第一四三五地號土地，持分一萬分之一五及其上同段第一三四二號建物
      ，並以該房地向國泰公司貸款。而上開房地於八十六年四月九日出賣與蕭景琪
      之事實，上據原告提出盈信公司基本資料查詢、土地建物登記申請書、嘉義市
      稅捐稽徵處土地增值稅免稅證明書、公證書、嘉義市稅捐稽徵處八十六年度契
      稅繳款書、買賣所有權移轉契約書、嘉義市地政事務所民眾閱覽異動索引影本
      各一份為證，且本院依聲請向慶豐銀行嘉義分行調取原告貸款相關資料，原告
      係於八十二年九月二十七日以上開房地為擔保，向國泰公司借款二百二十萬元
      ，並將所借得款項由宏都建設股份有限公司代為領取，亦有慶豐銀行嘉義分行
      借款戶甲○○撥款流程相關資料在卷可參，亦被告不爭執，應堪信為真實。
（二）原告主張被告應向慶豐銀行嘉義分公司清償，債務人為原告之借款及違約金者
      ，係基於盈信股東間所為被告應概括承受之契約。是應探討者，為有無概括承
      受契約存在？按契約為雙方當事人以發生之關係為目的，相互為對立的意思表
      示，趨於一致的法律行為。查原告主張盈信公司於八十五年間曾召開股東會議
      ，決議盈信公司之事務及資產負債均由被告概括承受，惟既曰「決議」，自非
      「契約」，被告是否有義務依該決議概括承受公司，即非無疑。
（三）次按當事人主張有利於己之事實者，就其事實有舉證之責任。民事訴訟法第二
      百七十七條前段定有明文。原告主張盈信公司於八十五年間有召開股東會並作
      成決議，惟為被告所否認。而有無召開股東會並作成由被告承受盈信公司事務
      之決議，係對原告有利，應由原告負舉證責任。惟原告未能提出該會議紀錄，
      是究有無該決議，亦有疑問。
（四）再原告為證明盈信公司於八十五年間確曾召開股東會，並決議公司事務及資產
      負債均由被告概括承受，而聲請本院訊問證人蘇銘川、陳信村、李靜敏為證。
      惟查：
    證人即盈信公司董事長蘇銘川雖證稱：盈信公司實際上由被告負責，於八十五
      年間，公司有在嘉義市○○路銀座ＫＴＶ召開股東會，決議所有資產、事務由
      被告承受，並將股金退還股東，被告有開五、六張支票給伊。嘉義市○○街三
      六之二六號八樓六是登記在原告名下，且有貸款，亦交由被告處理。當時公司
      是負債，有作成會議紀錄，除鐘明村及林清揚未出席外，其餘股東均有出席，
      且參加的股東均有簽名等語（詳本審卷第一一七、一一八頁）。另證人陳信村
      亦證稱：盈信公司有於八十五年間在嘉義市○○路ＫＴＶ召開股東會，其與妻
      柯秋菊一同參加，決議公司資產、負債由被告承受，被告有給支票五張共二十
      五萬元，印象中沒有作成會議紀錄等語（詳本審卷第一一八頁）。按公司事務
      及資產負債是否要由被告概括承受，並非僅以公司股東會決議所能決定，已如
      前述。如認該決議係被告與盈信公司其他股東間約定之契約，則亦須被告與盈
      信公司其他股東同意方可，而證人蘇銘川證稱：參加之股東均有簽名，但股東
      鐘明村及林清揚未出席等語，則為契約當事人之股東鐘明村、林清揚既未參與
      ，則該契約是否有拘束力，更非無疑。
    至證人即盈信公司股東李靜敏證稱：其為盈信公司股東，因住臺北，已忘記是
      否有參加八十五年間的股東會。其有收到被告寄來退股的支票五十萬元，好像
      是公司經營不好，要解散等語（詳本審卷第一一九頁）。除未證述被告有概括
      承受公司債務之契約外，亦未能證明被告有同意是否要將房子賣掉還貸款，是
      無法為有利於原告之證述。
    再依原告所述，當時盈信公司營運已處於虧損連連的地步。則各股東間自須就
      虧損按持股比例負責，始符公允。被告否認概括承受公司資產負債，其自不可
      能按每人之原有股份照原價出資購買。而證人蘇銘川證稱：「將股金退還給股
      東」，若所言屬實，則柯秋菊有五百股，理應退五十萬元，惟柯秋菊配偶陳信
      村證稱：共退二十五萬元等語（詳本審卷第一一八頁），而非五十萬元。退還
      之股金換算比例顯有相違，與證人蘇銘川證述不符，亦難為被告不利之認定。
（四）至原告陳稱坐落嘉義市○○段第一四三五地號土地，持分一萬分之一五及其上
      同段第一三四二號建物於八十六年四月九日將該房地出賣與蕭景琪，然其後不
      知何故，又於八十六年四月二十五日登記為原告所有云云。惟查辦理不動產移
      轉登記及向銀行設定抵押貸款，均須不動產所有權人之印鑑證明至銀行辦理申
      貸簽名（及用印）之手續，上開不動產既登記為原告所有，則辦理所有權移轉
      登記，必須原告交付印鑑證明及至銀行用印，原告僅稱係被告於八十六年四月
      二十五日又將上揭房地登記為原告所有，但未能舉證證明係被告所為，故無法
      證明原告所述為真。
（五）至於原告依債務不履行或無因管理之法律關係，請求原告應賠償或返還原告遭
      強制執行之執行費用，亦因原告無法證明確有前述概括承受契約存在，亦屬無
      據，無法准許。
三、綜上所述，原告依盈信公司八十五年間之股東會議，決議被告概括承受盈信公司
    事務及資產負債，而據以請求被告應向慶豐銀行嘉義分公司清償，債務人為原告
    ，債務金額為一百二十五萬八千一百零七元，其中一百一十七萬三千三百零五元
    自九十一年十二月十三日起至清償日止，按年息百分之九點一一計算之利息，並
    自九十二年一月十四日起至清償日止，在六個月以內，按上開利率百分之十，超
    過六個月者，按上開利率百分之二十計算之違約金；及賠償原告因本院八十七年
    度促字第一０七三九號支付命令所生之督促程序費用，及本院九十二年度執字第
    一九０五號所生之執行費用，於法均屬無據，應予駁回。又原告敗訴，其假執行
    聲請應併駁回。
四、本件判決之基礎已臻明確，兩造其餘攻擊防禦方法及舉證，核與判決結果不生影
    響，爰不再一一論述。
五、據上論結，原告之訴為無理由，依民事訴訟法第第七十八條判決如主文。
中　　　華　　　民　　　國　　九十三　　年　　　三　　　月　　二十三　　日
~B臺灣嘉義地方法院民事第二庭
~B　　法　官　張　育　彰
右為正本係照原本作成。
如對本判決上訴須於判決送達後廿日內向本院提出上訴狀。
中　　　華　　　民　　　國　　九十三　　年　　　三　　　月　　二十三　　日
~B　　書記官　馮　澤　文
